臺灣高等法院高雄分院刑事裁定
111年度毒抗字第132號
抗  告  人  
即  被  告  張簡啓宏



上列抗告人即被告因聲請觀察勒戒案件，不服臺灣屏東地方法院
中華民國111年2月14日裁定(110年度毒聲字第978號)，提起抗告
，本院裁定如下：
    主  文
原裁定撤銷，發回臺灣屏東地方法院。
    理  由
一、抗告意旨略以：原裁定違背毒品戒癮治療實施辦法及完成治
    療認定標準（下稱毒品戒癮治療實施辦法）第2條第2項規定
    ，且未符合義務裁量，亦未予抗告人即被告張簡啓宏陳述意
    見，顯屬違法。抗告人於民國110年8月再犯施用第二級毒品
    ，距前次停止戒治出所已歷時20年，是否附命戒癮治療之緩
    起訴處分即可達戒治之目的，抗告人係工程承攬小包，若入
    所觀察勒戒，非惟失去收入，亦將負擔違約金賠償，凡此並
    未審酌，有違比例原則。請求撤銷原裁定，並准予抗告人戒
    癮治療等語。
二、犯毒品危害防制條例第10條之罪者，檢察官應聲請法院裁定
    ，令被告入勒戒處所觀察、勒戒，其期間不得逾二月；依前
    項規定為觀察、勒戒或強制戒治執行完畢釋放後，3 年後再
    犯第10條之罪者，適用本條前2 項之規定，毒品危害防制條
    例第20條第1 項、第3 項分別定有明文。而上開所謂「3 年
    後再犯」，只要本次再犯（不論修正施行前、後）距最近1
    次觀察、勒戒或強制戒治執行完畢釋放，已逾3 年者，即該
    當之，不因其間有無犯第10條之罪經起訴、判刑或執行而受
    影響（最高法院刑事大法庭109年度台上大字第3826號裁定
    意旨參照）。又參酌毒品危害防制條例第24條規定，可知對
    於施用毒品者之治療模式，除採用原有之「附命完成戒癮治
    療緩起訴處分」及「觀察、勒戒或強制戒治」雙軌治療模式
    外，更賦與檢察官得依個案情形，以刑事訴訟法第253 條之
    2 第1 項第4 至6 款或第8 款規定，給予施用毒品者義務勞
    務、繳納處分金、心理輔導、法治教育或其他預防再犯措施
    為附條件之緩起訴處分，俾使其能經由多元化之緩起訴處遇
    ，能有效並適當戒除毒癮而徹底擺脫毒品危害。
三、查抗告人前因施用毒品案件，經法院裁定送觀察、勒戒後，
    因認有繼續施用毒品之傾向，再經同院裁定令入戒治處所施
    以強制戒治，於90年3 月13日停止戒治出所，至90年9月29
    日止，因未撤銷停止戒治，強制戒治視為完畢等情，有臺灣
    高等法院被告前案紀錄表附原審卷可稽。又抗告人基於施用
    第二級毒品甲基安非他命之犯意，於110 年8 月2 日上午6 
    時許，在屏東縣○○鄉○○路000 號住處內，以將第二級毒品甲
    基安非他命置入玻璃球內燒烤後，吸食所產生煙霧之方式，
    施用第二級毒品甲基安非他命1 次之事實，業據抗告人於警
    詢中坦白承認，並有憲兵指揮部刑事鑑識中心鑑定書在卷可
    參。由於抗告人於最近1 次強制戒治視為執行完畢3 年後之
    110 年8月2日上午6時許，再次施用第二級毒品甲基安非他
    命，故依前開說明，檢察官就本次施用毒品犯行，自可依職
    權採取「附命完成戒癮治療緩起訴處分」或「觀察、勒戒或
    強制戒治」之治療模式。
四、又是否採取「附命完成戒癮治療緩起訴處分」或「觀察、勒
    戒或強制戒治」之治療模式，檢察官固有選擇裁量權，惟此
    處之裁量權非得恣意為之，仍應斟酌、評估施用毒品者之成
    癮性、施用動機或生活環境等相關因素，綜合評價而為合義
    務性之裁量。且檢察官進行裁量時，如有裁量逾越、裁量濫
    用、裁量怠惰等裁量瑕疵時，法院即得介入審查。而所謂裁
    量怠惰係指法律雖賦予裁量權，但該機關並未衡酌個案之情
    節，即做出決定；或因故意或過失而消極的不行使裁量權。
    另法院就檢察官行使上開裁量權時，是否合義務性，有無瑕
    疵，自應於裁定書敘明具體理由與所憑之依據，並將理由通
    知受處分人。使受處分人得以瞭解法院審酌因素，判斷該裁
    定是否存有瑕疵，以利其是否藉由抗告程序救濟，使上級審
    法院得檢證該裁定之適法性。若法院於作成裁定時，有上開
    程序之瑕疵，即難謂符合正當法律程序。
五、本件檢察官以抗告人因涉嫌另案販賣毒品案件，經檢察官偵
    查中，依其涉案情節，難期待抗告人得自行至醫療機構進行
    具成效之戒癮治療程序為由，向原審聲請裁定將抗告人送觀
    察勒戒。惟檢察官聲請觀察勒戒時（於110年12月7日繫屬原
    審），上開販賣毒品案件尚未起訴（於111年2月11日起訴）
    ；且抗告人當時並無因故意犯他罪，經判決有罪確定；亦無
    因另案撤銷假釋，等待入監服刑；或另案羈押或執行有期徒
    刑等情，有起訴書、臺灣高等法院被告前案紀錄表可參。由
    於抗告人並無毒品戒癮治療實施辦法第2條第2項各款所列不
    適合為附命完成戒癮治療之緩起訴處分之情形。且當時抗告
    人並未在監押中，應得自行至醫療機構進行具成效之戒癮治
    療程序。則檢察官以上開事由聲請裁定將抗告人送觀察勒戒
    ，是否合義務性，有無瑕疵，原審自應斟酌，並就此說明准
    予觀察勒戒所憑之依據及理由。但原裁定於理由中就檢察官
    裁量權之行使部分，均未說明理由，即依檢察官之聲請，裁
    定抗告人應入勒戒處所觀察勒戒，尚有可議之處，其裁定即
    屬無法維持。故本件抗告為有理由，應由本院將原裁定撤銷
    ，發回原審確實查明，再為適當之裁定。
據上論結，應依刑事訴訟法第413 條前段，裁定如主文。
中    華    民    國    111     年    4    月   8     日
                    刑事第三庭  審判長法  官  吳進寶   
                                      法  官  徐美麗 
                                      法  官  方百正 
        
以上正本證明與原本無異。
本裁定不得再抗告。
中    華    民    國    111     年    4    月   8     日
                                      書記官  呂姿儀